【裁判字號】    99,上易,50
【裁判日期】    990428
【裁判案由】    侵權行為損害賠償
【裁判全文】
臺灣高等法院民事判決                  99年度上易字第50號
上  訴  人  乙○○
訴訟代理人  宋皇佑律師
上  訴  人  甲○○
訴訟代理人  江倍銓律師
上列當事人間侵權行為損害賠償事件，兩造對於中華民國98年11
月17日臺灣臺北地方法院98年度訴字第1416號第一審判決各自提
起上訴，上訴人乙○○並為訴之追加，本院於99年4月7日言詞辯
論終結，判決如下：
    主  文
原判決關於駁回上訴人乙○○後開第二項之訴及其假執行之聲請
，暨該訴訟費用部分均廢棄。
上訴人甲○○應再給付上訴人乙○○新台幣拾壹萬玖仟伍佰伍拾
陸元，及自民國九十八年四月八日起至清償日止按年息百分之五
計算之利息。
上訴人乙○○其餘上訴及追加之訴均駁回。
上訴人甲○○上訴駁回。
廢棄改判部分第一、二審訴訟費用，由上訴人甲○○負擔。駁回
上訴部分第二審訴訟費用及追加之訴訴訟費用由上訴人各自負擔
。
    事實及理由
一、按於第二審為訴之變更或追加，非經他造同意，不得為之。
    但請求之基礎事實同一者，不在此限。民事訴訟法第446條
    第1項、第255條第1項第2款分別定有明文。查上訴人乙○○
    於原審請求97年11月13日至98年4月13日之看護費21萬元，
    及受傷後8個月無法工作之損失12萬元，惟其上訴後主張其
    骨折癒合日應延至98年11月12日，故追加請求看護費13萬
    3944元及工作損失10萬9344元，核其先後所主張者均為同一
    之侵權行為事實，是其基礎事實應屬同一，其所為訴之追加
    ，應予准許。
二、上訴人乙○○主張：上訴人甲○○於民國97年11月12日晚間
    11時許，騎乘車牌號碼LT3-235號重型機車行經興隆路1段
    146號前，應注意車前狀況，採取必要之安全措施，依當時
    情形又無不能注意之情事，竟疏未注意，致使其所騎乘之機
    車，自後方追撞同向行駛在前由伊騎乘之車號CXG-203之重
    型機車，致伊人車倒地，受有左側股骨粉碎性骨折之傷害，
    經送往台北市立萬芳醫院（下稱萬芳醫院）醫治，迄今尚未
    痊癒。伊因甲○○之侵權行為致受有下列損失：1、醫藥費3
    萬9213元、補養身體復原之藥費2萬0320元，共計5萬9533元
    。2、治療期間需要之器材費用3290元（ㄇ型助行器650元、
    鋁柺杖450元、護腰帶1980元、成人尿布210元，共3290元）
    。3、生活上需要增加之支出：伊託訴外人張萬枝夫婦照顧
    接送伊之孫女陳婉樺，須支付張萬枝夫婦答謝禮8萬元。4、
    交通費用支出6985元（伊受傷期間因外出必須搭乘計程車支
    出之費用）。5、看護費210,000元（受傷期間前期自97年11
    月13日起至98年1月12日止計60日，因日常生活不便，須由
    專人看護，所需花費每天2000元，後期自98年1月13日起至
    98年4月13日止計90日，因行動不便需請專人協助料理家務
    及看護所需花費每日1000元）。6、精神慰撫金30萬元。7、
    預計再開刀取出支撐鐵架、看護費及交通費用32萬8000元。
    8、因無法工作喪失工作所得12萬元（伊有保母人員技術士
    資格，因本件事故受傷，喪失當保母之工作能力，伊原本每
    月擔任保母工作得收入1萬5000元，受傷後8個月未能工作，
    損失工作收入共計12萬元）。9、伊因聲請對甲○○之假扣
    押，支出假扣押執行費、裁判費、查詢財產所得之費用、地
    政規費共計8460元。爰依侵權行為法律關係請求甲○○應給
    付伊111萬6268元及自訴狀送達之翌日即98年4月8日起至清
    償日止，按年息5%計算之利息。
    原審判決甲○○應給付乙○○醫藥費3萬9213元、治療期間
    需要之器材費用1310元（ㄇ型助行器650元、鋁柺杖450元、
    成人尿布210元）、交通費用3065元、看護費2萬9952元（以
    全日576元、半日288元計算）、精神慰撫金20萬元、預計再
    開刀所需醫療費1500元、看護費1728元、工作損失5萬1264
    元，合計32萬8032元及自98年4月8日起至清償日止按年息5%
    計算之利息。
    乙○○就交通費3920元、看護費18萬0048元、精神慰撫金10
    萬元、工作損失6萬8736元，合計35萬2704元敗訴部分不服
    提起上訴，並主張其骨折癒合日應為98年11月12日，而追加
    請求看護費13萬3944元、工作損失10萬9344元，合計24萬
    3288元。其上訴聲明：
    (1)原判決關於駁回上訴人乙○○後開之訴之部分廢棄。(2)前
    開廢棄部分，上訴人甲○○應再給付上訴人乙○○35萬2704
    元及自98年4月8日起至清償日止按年息5%計算之利息。其追
    加聲明：上訴人甲○○應再給付上訴人乙○○24萬3288元及
    自99年2月25日準備書狀送達翌日起至清償日止按年息5%計
    算之利息。其就甲○○上訴之答辯聲明：上訴駁回。
三、上訴人甲○○則以：伊於事故當時雖測出酒精濃度為0.1MG/
    L，但與刑事案件相對不能駕駛之認定標準0.55MG/L相距甚
    遠，且伊經生理平衡檢測，不論劃圓圈、直線行走10公尺及
    金雞獨立30秒等測試結果均為正常，足見事故當時伊意識清
    醒、精神狀況正常。再觀諸事故現場兩造車輛倒地相對位置
    照片，可知伊車速度極慢，否則地上不會無煞車痕及刮痕，
    且乙○○並非直行，係自路旁停車格向左駛出。故若非乙○
    ○駕駛機車突自路邊衝出，即不會發生本件事故，乙○○自
    與有過失。另乙○○傷勢痊癒之認定，應以萬芳醫院之認定
    為準。至就原審判准之交通費3065元部分不爭執，看護費用
    部分，乙○○受傷期間係由親人照護，並非專業看護，故應
    以原審認定全日576元為合理。又乙○○雖曾考取保母證照
    ，但事故當時並未實際從事保母業務，是其並未喪失任何工
    作所得。且依行政院勞工委員會所公布適用勞動基準法之行
    業中，亦包括保母人員，故乙○○亦應受勞動基準法所規定
    強制退休年齡65歲之限制，其請求工作損失，不應准許。而
    萬芳醫院回函既已表明日後是否要拔除原固定之骨鋼板全由
    病人決定，則此部分費用應俟乙○○實際手術後再依實際支
    出之金額給付，否則若此部分判准後乙○○未進行開刀拔除
    ，即與損害填補之法則有違。又伊每月收入僅4萬5000元，
    尚有房貸須支付，且須扶養二名子女，原判決所酌定之慰撫
    金金額顯屬過高等語，資為抗辯。其上訴聲明：(1)原判決不
    利於上訴人甲○○部分廢棄。(2)前開廢棄部分，上訴人乙○
    ○在第一審之訴及假執行之聲請均駁回。其就乙○○上訴之
    答辯聲明：上訴駁回。其就乙○○追加之訴部分答辯聲明：
    追加之訴駁回。
四、查上訴人甲○○於97年11月12日晚間11時許，駕駛車牌號碼
    LT3-235號重型機車沿台北市○○路○段由西向東行駛，行
    經興隆路1段146號前，因疏未注意車前狀況，其所駕駛機車
    自後方追撞同向行駛由乙○○所騎乘之車號CXG-203之重型
    機車，致乙○○人車倒地，受有左側股骨粉碎性骨折之傷害
    ，並支付醫療費用3萬9213元。因甲○○未繳交強制汽車責
    任險費，故事發後乙○○並未領取強制汽車責任險之保險金
    。而甲○○因上開過失傷害行為，業經臺灣台北地方法院新
    店簡易庭以98年度店交簡字第151號判處拘役50日確定。上
    開各情為兩造所不爭執（見原審卷一第202頁），有萬芳醫
    院診斷證明書為證（見原審卷一第63頁），並經本院依職權
    調閱上開刑事卷宗查明無訛。
五、上訴人乙○○主張其於上揭時地遭上訴人甲○○駕車撞傷，
    致受有上開損失，爰依侵權行為法律關係請求甲○○賠償。
    甲○○對發生車禍乙情固無爭執，惟以前詞置辯。經查：
(一)按汽車行駛時，駕駛人應注意車前狀況及兩車併行之間隔，並
  隨時採取必要之安全措施，道路交通規則第94條第3項定有明
  文。查甲○○於上揭時地因疏未注意車前狀況，自後追撞乙○
  ○所騎機車，致乙○○左側股骨粉碎性骨折，業據甲○○自認
  屬實（見原審卷一第202頁），且其於刑事審理時亦承認確有
  過失（見98年度店交簡字第9頁），其有過失至為灼然。甲○
  ○雖辯稱乙○○與有過失云云。但查，甲○○於警訊自承：伊
  在97年11月12日9時左右在台北市○○路便利商店買一瓶啤酒
  飲酒。伊應該是騎車騎到睡著了，直至肇事了我才醒來，所以
  怎麼發生的我不清楚等語（見97年度偵字第25908號卷第9、27
  頁）。於警方訊問其發現危害狀況時距離對方多遠、採取何種
  反應措施時，亦答稱肇事後才知道（見97年度偵字第25908號
  卷第27頁）。嗣於檢察官偵訊時，亦供稱伊只記得從羅斯福路
  要轉興隆路，這段記憶就斷掉，完全沒有印象（見97年度偵字
  第25908號卷第37頁）。於檢察官訊問對酒駕部分有何答辯時
  ，則答稱因為伊不知何原因，撞到的情形伊已經忘記了等語（
  見97年度偵字第25908號卷第45頁）。足證本件事故係因甲○
  ○飲酒後不勝酒力，於駕車途中睡著致撞及乙○○所騎機車。
  而甲○○既已睡著，顯無法有效操控機車，其行進方向本屬不
  定，且無法依正常駕駛情形判斷車前狀況為煞車動作，其以現
  場無煞車痕或刮痕及乙○○甫自停車格駛出等，指摘乙○○與
  有過失，殊無足取。
(二)按因故意或過失，不法侵害他人之權利者，負損害賠償責任。
  又汽車、機車或其他非依軌道行駛之動力車輛，在使用中加損
  害於他人者，駕駛人應賠償因此所生之損害。不法侵害他人身
  體或健康者，對於被害人因此喪失或減少勞動能力，或增加生
  活上之需要時，應負損害賠償責任。被害人雖非財產上之損害
  ，亦得請求賠償相當之金額。民法第184條第1項前段、第191
  條之2、第193條第1項、第195條第1項分別定有明文。甲○○
  對於本件車禍有過失責任，詳如前述，則乙○○依侵權行為法
  律關係請求甲○○賠償，即屬有據。茲就乙○○所受損害，分
  述如下：
1.醫療費用部分：
  查乙○○因系爭車禍受傷於市立萬芳醫院治療，計支出醫療費
  用3萬9213元，有乙○○提出醫療費用收據可稽（見原審卷一
  25至30、34、109至115頁），且為甲○○所不爭執（見原審卷
  一第202頁），自堪信實。上述支出屬復原之必要費用，應予
  准許。
2.器材費用增加支出部分：
  乙○○主張其於治療期間購買ㄇ型助行器650元、鋁柺杖450元
  、成人尿布210元，業據提出統一發票為證（見原審卷二第15
  頁）。依萬芳醫院98年10月2日萬院醫病字第0980007420號函
  載股骨骨折手術後需使用助行器或拐杖助行6至8星期，沒有使
  用護腰帶及成人尿布之必要，有時病患主觀認為需要等語（見
  原審卷二第10頁），故乙○○主張鋁拐杖、ㄇ型助行器為復原
  所需，當非虛言。至成人尿布部分，查乙○○所提統一發票記
  載成人尿布購買日期為事發翌日即97年11月13日，購買地點為
  台北市○○路，購買包數僅為1包，衡諸乙○○係股骨粉碎性
  骨折，並接受開刀固定手術，手術後如廁有所不便，應屬真實
  ，可證該包成人尿布確係乙○○股骨骨折後，因上廁所不便有
  使用之必要而購買，自屬必要費用。從而乙○○請求甲○○給
  付此3項費用計1310元（計算式：450＋650＋210＝1310），為
  有理由。
3.交通費用（計程車車資支出）部分：
乙○○主張其因車禍致左側股骨粉碎性骨折，出外須乘坐計程
  車，其骨折迄98年11月12日始癒合，故自受傷後至骨折癒合日
  止，其間計支出計程車資6985元乙節，固據提出收據為佐。惟
  查，萬芳醫院98年10月20日萬院醫病字第0980007920號函所示
  ：「（乙○○）係97年11月12日經急診住院，診斷為左股骨骨
  折。97年11月13日手術骨鋼板固定，並於97年11月29日出院。
  一般而言，股骨骨折經手術治療六至八星期可癒合，病人於98
  年2月6日之X光顯示骨折已癒合，骨折癒合後，其工作行為活
  動應無影響，或僅有限度影響。日後是否要拔除原固定之骨鋼
  板全由病人自行決定，可開刀、可不開刀。其費用為健保給付
  ，病人依健保規定支付10%之住院費用。住院日期約2至3天，
  費用健保規定支付總額約15,000元（自付額為10%）。拔鋼板
  手術住院約2至3天，是否需人看護完全依病人自覺需要而定，
  有人照顧幫忙使生活較方便。」（見原審卷二第19頁）。是乙
  ○○自97年11月12日受傷送醫後至98年2月6日骨折癒合時，其
  外出確有乘坐計程車之必要，此期間其支出之計程車資計為
  3065元（依乙○○所提出收據日期先後之金額分別為260＋80
  ＋80＋500＋195＋190＋195＋195＋70＋90＋90＋90＋90＋90
  ＋80＋300＋180＋200＋90），有計程車費收據19張在卷可證
  （見原審卷一第38至44頁），甲○○就此部分請求復無爭執（
  見本院卷第128頁），應予准許。至於98年2月6日後之計程車
  資，因乙○○骨折已癒合，無繼續乘坐計程車之必要；又乙○
  ○提出98年1月9日計程車資金額高達1191元之收據乙紙（見原
  審卷第40頁），其金額顯逾其他收據，復未記載往返地點，且
  該日乙○○已另提出往返萬芳醫院就診之計程車資收據（金額
  各90元）2紙（見原審卷第42頁），則該1191元收據難認屬必
  要費用。故乙○○請求甲○○給付逾超3065元之交通費用部分
  ，為無理由。
乙○○雖提出骨骼圖、網頁資料、採訪報導及書籍摘要（名醫
  談百病〈骨折〉）等件（見本院卷第30至39頁）為佐，主張其
  至98年11月12日骨折始癒合云云。然乙○○全程於萬芳醫院接
  受診療，其病情以萬芳醫院醫師最為明瞭，故其骨折癒合自應
  依萬芳醫院前開回函為憑。乙○○上開主張，尚無可採。
4.看護費用部分：
依萬芳醫院上開函文內容（見交通費請求部分論述），本院審
  酌乙○○之受傷及治療狀況，認為乙○○於住院期間，需要專
  人全天看護，至於出院之後至骨折已癒合之98年2月6日前，既
  經醫師准許離院，又係在家待康復，看護工作非如在醫院般繁
  瑣，則看護時間應該以半日為必要，此部分亦為乙○○所不爭
  執（見本院卷第27頁）。乙○○雖由其配偶任看護工作，惟按
  親屬間之看護，縱因出於親情而未支付該費用，然其所付出之
  勞力，顯非不能以金錢為評價，此種基於身分關係之恩惠，自
  不能加惠於加害人，而應比照一般看護情形，認被害人受有相
  當看護費之損害，命加害人賠償，始符民法第193條第1項所定
  「增加生活上需要」之意旨。最高法院89年度台上字第1749號
  、94年度台上字第1543號裁判見解亦同，可資參照。是乙○○
  請求甲○○賠償看護費，尚無不合。
查於萬芳醫院從事醫院看護業務之宏光、華興、惠心等看護中
  心，其全日看護費用為2000元，半日看護費用為1000元，有本
  院公務電話查詢紀錄表可稽（見本院卷第111頁），復為乙○
  ○所不爭執（見本院卷第109頁）。甲○○雖辯稱乙○○之配
  偶非專業看護，不得比照上開計費標準云云。惟揆諸前揭說明
  ，此種基於身分關係之恩惠仍應比照一般看護，甲○○此節所
  辯，自無足取。
查乙○○自97年11月12日受傷起至97年11月29日出院時止計18
  日，每日看護費為2000元，此部分之看護費應為3萬6000元（
  計算式：2000×18＝36000）；另自出院翌日即97年11月30日
  起至98年2月5日止計68日，每日看護費為1000元，此部分看護
  費為6萬8000元（計算式：1000×68＝68000），二者合計為10
  萬4000元。
至乙○○請求自98年2月6日至98年11月12日之看護費部分，因
  依萬芳醫院前開函文所示，乙○○於98年2月6日骨折已癒合，
  即無看護必要，乙○○此部分請求，尚嫌無據，不應准許。
5.精神慰撫金：
  查乙○○因本件車禍受有左側股骨粉碎性骨折，致須住院接受
  鋼板固定手術，其精神自受有痛苦，且情節重大。爰審酌甲○
  ○飲酒駕車而於途中睡著，乙○○於深夜突遭甲○○撞及而受
  有左側股骨粉碎性骨折，及乙○○為省立基隆水產學校畢業，
  於事發時已71歲，有保母技術士證，名下有房屋一間、土地2
  筆；甲○○為私立開南商工畢業，於富士達股份有限公司擔任
  電梯技術員，平均月收入為4萬5000元，名下有房屋、土地各1
  筆等一切情狀，本院認乙○○請求之精神慰撫金以30萬元為適
  當。
6.再手術須支出費用、看護費：
  乙○○主張其尚仍需開刀取出固定之骨鋼板，故預計有醫療費
  用及看護費之支出云云。惟依萬芳醫院上開函文，乙○○之固
  定骨鋼板日後並無定須拆除之必要，可由病人自行決定是否開
  刀取出。而乙○○迄未開刀取出，為其所自承，是尚難認乙○
  ○已受有此部分損失，其請求甲○○賠償，顯乏所憑。
7.喪失所得部分：
  按民法第216條規定，損害賠償，除法律另有規定或契約另有
  訂定外，應以填補債權人所受損害及所失利益為限。依通常情
  形，或依已定之計劃、設備或其他特別情事，可得預期之利益
  ，視為所失利益。該條所稱之「所失利益」，固非以現實有此
  具體利益為限，惟該可得預期之利益亦非指僅有取得利益之希
  望或可能為已足，尚須依通常情形，或依已定之計劃、設備或
  其他特別情事，有客觀之確定性始得稱之。最高法院93年度台
  上字第1225號裁判見解亦同。乙○○主張其領有保母人員技術
  士證，因受傷致受有工作損失，固據提出中華民國技術士證為
  佐（見本院卷第56頁）。但查，乙○○自承事發前及事發後迄
  今，均未接案照護幼兒（見本院卷第110頁）。其雖另稱事發
  前照顧孫女陳婉樺，每月有1萬7000元之收入云云，然證人張
  萬枝證稱陳婉樺為其外孫，平日均住在伊家，都是伊在帶，上
  下課也是伊在接送，其日常生活費用都伊支出等語（見原審卷
  二第22頁），是乙○○此節主張顯非事實。此外復無其他證據
  足資證明乙○○有接案照護幼兒而獲取報酬之客觀確定性計畫
  ，自難僅憑其領有保母人員之技術士證，即謂其受有喪失保母
  工作所得之損害。
8.綜上，乙○○計受有醫療費用3萬9213元、醫療期間所需器材
  費用1310元、交通費用3065元、看護費10萬4000元、精神慰撫
  金30萬元，合計44萬7588元之損害（計算式：39213+1310+306
  5+104000+300000＝447588）。
六、從而，乙○○依侵權行為法律關係，請求甲○○給付44萬75
    88元及自起訴狀繕本送達翌日即98年4月8日起至清償日止，
    按年息5% 計算之利息，洵屬有據，應予准許；逾此所為請
    求，為無理由，應予駁回。原審僅判決甲○○應給付32萬
    8032元本息，就其餘11萬9556元本息應准許部分，為乙○○
    敗訴之判決，並駁回其假執行，容有未洽。乙○○就此部分
    指摘原判決不當，求予廢棄改判，為有理由，爰由本院予以
    廢棄改判如主文第2項所示。至於乙○○請求不應准許部分
    ，原判決為乙○○敗訴之判決，並駁回其假執行之聲請，經
    核於法並無不合，其上訴意旨求予廢棄改判，為無理由，應
    駁回其上訴。另其追加之訴部分亦無理由，應併予駁回。至
    原審判命甲○○給付部分並為假執行之宣告，核無違誤，甲
    ○○上訴意旨，就此部分，仍執陳詞，指摘原判決不當，求
    予廢棄，為無理由，應駁回其上訴。
七、本件事證已臻明確，上訴人乙○○聲請送國立台灣大學醫學
    院附設醫院鑑定骨折癒合日期，上訴人甲○○聲請送交通事
    故覆議委員會鑑定事故責任，均核無必要，併此敘明。
八、據上論結，本件乙○○上訴為一部有理由，一部無理由，追
    加之訴為無理由，甲○○上訴為無理由，依民事訴訟法第
    450條、第449條第1項、第79條，判決如主文。
中    華    民    國    99    年    4     月    28    日
                    民事第一庭
                        審判長法  官  張耀彩
                              法  官  林金吾
                              法  官  盧彥如
正本係照原本作成。
不得上訴。
中    華    民    國    99    年    4     月    29    日
                              書記官  鄭兆璋

司法院資訊處製作；財團法人民間司法改革基金會備份。
